【裁判字號】    99,台上,3036
【裁判日期】    990520
【裁判案由】    妨害性自主
【裁判全文】
最高法院刑事判決            九十九年度台上字第三○三六號
上訴人  台灣高等法院檢察署檢察官
被  告  甲○○
上列上訴人因被告妨害性自主案件，不服台灣高等法院中華民國
九十七年六月三十日第二審判決（九十七年度上訴字第一八六六
號，起訴案號：台灣士林地方法院檢察署九十六年度偵字第六○
八號），提起上訴，本院判決如下：
    主  文
原判決撤銷，發回台灣高等法院。
    理  由
原判決引用第一審判決書所記載之證據及理由，以公訴意旨略以
：被告甲○○（詳細名字詳卷）與吳○○（詳細名字詳卷）已經
離婚，惟仍暫時借住於台北市大同區○○○路（以下地址詳卷）
其前妻吳○○住處。被告明知Ａ女（成年人，真實姓名、出生年
月日詳卷）為吳○○之○○，係身心障礙者（領有殘障手冊），
於民國九十五年十二月十一日上午十一時許前往上址，欲找吳○
○時，適吳○○不在家，僅被告在該處休息。被告於開門讓Ａ女
進入後，先與Ａ女在客廳沙發聊天，嗣乘Ａ女無戒心，將之強拉
進入吳○○之房間內，再強脫其衣褲後，強壓在床上，不顧Ａ女
之拒絕，強行以生殖器進入Ａ女之生殖器，強迫Ａ女與之性交。
此時適吳○○返家，發覺房門反鎖，遂敲門並呼叫Ａ女，Ａ女始
自行著裝奪門而出。嗣經Ａ女向吳○○陳述上情，吳○○乃協助
Ａ女報警究辦。因認被告涉有刑法第二百二十二條第一項第三款
、第二百二十一條第一項之加重強制性交罪嫌等情。但經審理結
果，認為不能證明被告施用強暴、脅迫手段，亦不能證明被告已
為性交行為，因而維持第一審諭知被告無罪之判決，駁回檢察官
在第二審之上訴，固非無見。
惟查：(一)、實施刑事訴訟程序之公務員，就該管案件，應於被告
有利及不利之情形，一律注意，刑事訴訟法第二條第一項定有明
文。又科刑之判決，得就起訴之犯罪事實，變更檢察官所引應適
用之法條，同法第三百條亦有明文。原判決引用第一審判決書之
記載，並補充其記載以：公訴意旨認被告涉有前揭加重強制性交
罪嫌，係以該事實業據告訴人Ａ女、證人吳○○於警詢時及偵查
中證述在卷，並有行政院衛生署○○醫院受理疑似性侵害事件驗
傷診斷書及內政部警政署刑事警察局鑑驗書在卷可稽以為論據。
惟(1)訊據被告固承認有於前揭時地，用手撫摸Ａ女之胸部、生殖
器，並以舌頭舔Ａ女之生殖器等事實，但否認有為加重強制性交
情事，辯稱當日（係Ａ女自行脫衣）伊未對Ａ女施以強暴、脅迫
行為，且尚未以生殖器插入Ａ女之生殖器（吳○○即在房間外呼
叫）等語。(2)Ａ女當時所穿著編號1B-1內褲上之檢體，經內政部
警政署刑事警察局鑑定結果，雖與被告Ｙ染色體DNA－STR型別相
同，表示其上留有人類男性細胞，但該褲底斑跡以顯微鏡檢驗，
因含量過少，雖不能排除係精斑，但亦無法肯定確為精斑，而被
告已承認有以舌頭舔Ａ女之生殖器（似指被告可能在Ａ女之褲底
留有唾液），尚難僅以上開鑑定結果，逕認定被告確曾與Ａ女為
性交。(3)Ａ女於審判中證述：「被告舔我的下體時，吳○○就回
來了」、「（吳○○敲房間門時）我就起來趕快穿衣服，○○（
指被告）也是趕快穿衣服，他怕吳○○」、「（吳○○敲門時，
我）有（說等一下）」。吳○○亦證述，伊敲門時，Ａ女有說等
一下。Ａ女於聽聞吳○○返家時，竟未呼救而以「等一下」回應
，顯不符常情，足見Ａ女指訴被告對之施以強制力一節，其真實
性即有疑問，不得資為被告論罪之依據，因而為無罪之諭知。然
而：Ａ女為「重度」、「多重障礙」者，有中華民國身心障礙手
冊影本在卷可稽（附於偵查卷第五十頁，證物袋內）。被告亦承
認知悉Ａ女智能不足，領有身心障礙手冊，並於審判中坦承：「
我看到這樣（指Ａ女脫衣）就開始有衝動，我就趴在甲女（即Ａ
女，下同）身上摸她的胸部，舔她的下體，我沒有拿生殖器插入
甲女生殖器，因為我前妻剛好回來，我還沒有完全勃起，所以才
沒有將生殖器插入甲女生殖器」（見第一審卷第十四頁）。依其
陳述，被告既知悉Ａ女為身心障礙之人，且已著手撫摸Ａ女之胸
部、生殖器，並以舌頭舔Ａ女之生殖器，嗣於舔Ａ女之生殖器之
際，因吳○○剛好返家，「（陰莖）還沒有完全勃起，所以才沒
有將生殖器插入甲女生殖器」。依其情形，被告之行為有無刑法
第二百二十五條第三項、第一項之對於女子利用其精神、身體障
礙、心智缺陷或其他相類之情形，不能或不知抗拒而為性交未遂
情形？本件能否就起訴之犯罪事實，變更檢察官所引應適用之法
條，依刑法第二百二十五條第三項、第一項之罪，予以裁判？原
審未予斟酌，自嫌速斷。(二)、證人應命具結。但因精神障礙，不
解具結意義及效果者，不得令其具結。刑事訴訟法第一百八十六
條第一項第一款定有明文。Ａ女為「重度」、「多重障礙」者，
有中華民國身心障礙手冊影本在卷可稽，已見前述。原判決引用
第一審判決書之記載，認為「告訴人張○○（即Ａ女）於偵查中
向檢察官所為之陳述，並未依法具結，且依卷內現存事證，並無
刑事訴訟法第一百八十六條第一項所規定不得令其具結之情形，
自難認上開於偵查中向檢察官所為之陳述具有證據能力」云云，
亦顯有違誤。以上或為檢察官上訴意旨指摘所及，或為本院得依
職權調查之事項，而前揭理由(一)所示違背法令情形，影響於事實
之確定，本院無可據以為裁判，應認原判決有撤銷發回更審之原
因。
據上論結，應依刑事訴訟法第三百九十七條、第四百零一條，判
決如主文。
中    華    民    國  九十九  年    五    月   二十   日
                      最高法院刑事第六庭
                          審判長法官  陳  世  雄
                                法官  魏  新  和
                                法官  徐  文  亮
                                法官  吳  信  銘
                                法官  李  英  勇
本件正本證明與原本無異
                                      書  記  官
中    華    民    國  九十九  年    五    月  二十四  日
                                                     ｍ

司法院資訊處製作；財團法人民間司法改革基金會備份。
